臺灣高等法院花蓮分院刑事判決　　　　　　　　九十二年度重上更(四)字第五一號
　　 上　　訴　人　臺灣台東地方法院檢察署檢察官
　　 上訴人即被告　丁○○
　　 選任辯護人　林武順律師
右列上訴人因被告貪污案件，不服臺灣台東地方法院八十六年度訴字第二Ｏ六號中華
民國八十七年十月八日第一審判決 (起訴案號：臺灣台東地方法院檢察署八十六年度
偵字第三八六、一七八二、二Ｏ三九號)，提起上訴，經判決後，由最高法院第二次
發回更審，本院判決如左：
    主  文
原判決關於丁○○部分撤銷。
丁○○依據法令從事公務之人員，共同對於主管之事務直接圖利，處有期徒刑伍年，
褫奪公權貳年。
    事  實
一、丁○○係臺東縣成功鎮新港國民中學總務主任，甲○○（另由檢察官偵查中）係
    該校校長，均為依據法令從事公務之人員；乙○○（另由檢察官偵查中）係煌代
    有限公司（以下簡稱煌代公司）負責人；許世賢係東威振亞有限公司（以下簡稱
    東威振亞公司）負責人。緣民國（下同）八十四年四月間行政院文化建設委員會
    ，為推動鄉鎮展演設施計劃，核定補助臺東縣新港國中「表演空間改善工程」新
    台幣（下同）一千一百二十五萬元，縣政府及成功鎮公所亦各編列一百八十七萬
    五千元配合款，乙○○預計若得標將有利益，有意承包施作，乃邀戊○○建築師
    事務所負責人戊○○經由黃建欽引薦，共同前往新港國中找承辦人洽談該工程事
    宜之新港國中承辦人丁○○，嗣與甲○○、丁○○、戊○○、及黃建欽等人分別
    多次至甲○○辦公室、嗣約分別於八十四年七月五日、六日，由乙○○出資八千
    三百七十元至臺東市淺草日本料理店、成功鎮富祥海產店等地方商議如何由戊○○將乙○○進口的產品列在參考廠牌中，並設計如何綁標讓其他廠商無法進入參
    予投標等事宜。甲○○、丁○○基於共同對於主管之事務，直接圖利廠商乙○○
    之犯意聯絡，遂決意將該工程之設計部分委由戊○○建築師設計規劃，工程施工
    部分擬由乙○○之煌代公司承包施作。乙○○為順利承攬本件工程，事先分別向
    環陽公司吳岳圜、中陞公司尤吉春、大申公司李德明等人借牌，由乙○○以各該
    公司名義填寫投標價格、投具標單並支付押標金投標本件工程。本件工程原定於
    八十四年七月三十一日下午二時三十分許開標，因遭人檢舉該投標有指定廠牌之
    情形，經台東縣政府電傳指示暫停招標，新港國中不得已遂以招標文件不全為由
    停止開標，嗣臺東縣政府於八十四年八月五日以 (八四）府教國字第八三七四二
    號函令新港國中以「據報貴校活動中心表演空間改善工程顯有瑕疵，請確實檢討
    後，再續辦招標事宜」，並指示裝璜、電器請分類決標，丁○○竟不理會台東縣
    政府對之上開指示，乃於八十四年十月二十七日簽擬新港國中總字第一八八七號
    函由校長甲○○核准後，將檢討後之預算書暨招標公告等相關文件報至台東縣政
    府，因該府承辦人員鄭銘捷將預算書交校長甲○○帶回，並附紙條指示「請學校
    自理」、「本表有關音響方面請參考（內含製造音響廠商有關信用問題，品質及
    價格偏高等項）」等語。丁○○遂依該紙條指示，行文戊○○建築師事務所參辦
    修正，經函復稱再次檢討並無不當，又經校長甲○○裁示依教育局主辦單位指示
    儘早辦理發包。丁○○乃簽請校長甲○○同意於八十四年十二月二十九日續行辦
    理工程招標，經依法公告，並報請臺東縣政府派員監標，該府以八十四年十二月
    二十日（八四）府教國字第一三三五七九號函表示不派員監辦請確實依規定辦理
    。同年十二月二十九日開標日，係由甲○○主持會議，廠商資格及投標單及分項
    報價單等投標文件，係由丁○○則負責啟封、審核、看管，乙○○仍再以環陽公
    司、中陞公司、大地公司、煌代公司等名義投標，惟標後，因另有投標廠商東威
    振亞公司、佳明公司之投標價格各為四百二十萬及二百九十萬元，皆低於煌代公
    司之投標金額五百零四萬八千九百元，甲○○、丁○○因認與當初決意由煌代公
    司得標之情不符，為達其圖利乙○○得標之初衷，於尚未開價格標之前，遂藉當
    時已接近中午用餐時間為由，宣佈暫停開標休息、吃便當，讓乙○○藉機將佳明
    公司之宋振光與東威振亞公司負責人許世賢請出標場外商議。嗣乙○○、宋振光
    、許世賢三人即共同達成由乙○○支付五十萬元予宋、許二人，佳明公司、東威
    振亞公司則退出該次投標，由煌代公司標得本件之工程之協議。丁○○即在開標
    會場內分別在佳明公司標單所附分項報價清單某項附價部分劃一道線、在東威振
    亞公司之標單上投標金額之阿拉伯數字最後一個零字加以塗刪，予以變造，再以
    該二標單因經塗改且未蓋有公司大小章為由而宣佈該二家公司之標單無效，並佯
    將之交由宋振光、許世賢二人確認，宋、許二人皆明知該標單非彼等所塗改，惟
    因與乙○○已在標場外共同達成協議，乃在開標記錄上簽字確認，而使其標單無
    效。而甲○○明知上情，為配合使乙○○得標，竟遲於同日上午十一時開標後三
    十分鐘始訂定底價為五百五十萬元，藉以使煌代公司以最接近底價標得本件「表
    演空間改善工程」，足以生損害於新港國中。煌代公司負責人乙○○則於煌代公
    司得標本件工程後，將五十萬元委由黃建欽轉交宋振光、許世賢每人各二十五萬
    元之約定勸退金。嗣該工程於八十五年五月十五日予以驗收通過，使乙○○得以
    順領取五百零四萬八千九百元，扣除其成本三百萬元及管理費、稅捐後，有百分
    之十五之利潤，即其圖得不法利益為七十五萬七千三百三十五元。
二、案經法務部調查局東部機動工作組移送臺灣台東地方法院檢察署檢察官偵查起訴
    理  由
一、前揭事實訊據被告丁○○矢口否認有何右揭圖利煌代公司之犯行，辯稱與乙○○
    等人在臺東市淺草日本料理店、成功鎮富祥海產店等地吃飯時並未曾提及工程之
    事，乙○○代其所出之機票款，事後業已償還，因臺東縣政府教育局國教課課長
    鄭銘捷檢還該校之預算書並夾有一張字條載明「請學校自理」使其誤認為預算書
    已經教育局核可，始在簽呈內加註該工程預算已送教育局審核過並通知該校自行
    發包等語，且臺東縣政府亦曾於八十四年十二月二十日函文新港國中表示不派員
    監標而同意新港國中自行開標本件工程，又投標時因為佳明公司、東威振亞公司
    之投標單內均確有塗改處未蓋章才導致於無效」云云。經查:
（一）、被告丁○○係台東縣成功鎮新港國民中學總務主任，甲○○係該校校長，均
        為依據法令從事公務之人員，於承辦本件工程後，確曾在台東某餐廳適遇被
        告乙○○，而由乙○○於付帳時，順便代其付帳，共約花費八千餘元，於得
        標後前往台北對保時，並由乙○○代為支付到臺北約二千元左右之機票費，
        業據同案被告乙○○在法務部調查局初訊時早已供述明確（臺灣台東地方法
        院檢察署八十六年度偵字第三八六號卷 (下稱偵卷）第九頁背面），並有現
        金支出傳票二紙在卷可（偵卷第十六、第十七頁），而被告丁○○與乙○○
        、黃建欽、戊○○等人分別在臺東市○○街淺草日本料理店及成功鎮富祥海
        產店等地，確有商討工程委由戊○○建築師設計，施工部分由乙○○承包及
        如何限制其他廠商無法參與投標，亦據同案被告黃建欽在法務部調查局初訊
        時供述在卷（偵卷第一０五頁正面、第一０七頁、原審卷九十四頁背面），
        再審酌黃建欽就八十四年十二月二十九日得標後委託交付勸退金各二十五萬
        元予宋振光、許世賢二人部分，且受領宋振光、許世賢酬金五、六千元之事
        實，核與宋振光、許世賢供陳情節相符（原審卷第一九一頁反面），黃建欽
        就不利部分自已部分亦坦承在卷，足佐其證詞之真實性，證詞之證明力自值
        採信，雖乙○○供陳: 八千三百七十元是在餐廳巧遇丁○○，才代付云云（
        本院更一審卷第三十頁）當係避重就輕之詞，無可採信。綜合上情，顯示被
        告丁○○、甲○○經過上述之協議及接受乙○○之宴請後，而萌使煌代公司
        得標本件臺東縣新港國中「表演空間改善工程」圖利於乙○○之決意，乙○○亦因而準備於本件工程之投標開標時，在場外勸退其他參與投標之廠商。
        被告丁○○與甲○○間自有犯意之聯絡及行為之分擔。
（二）、乙○○為順利承攬新港國中「表演空間改工程善工程」，事先分別向環陽公
        司吳岳圜、中陞公司尤吉春、大申公司李德明、大地公司黃肇毓等人借牌，
     由乙○○以各該公司名義填寫投標價格、投具標單並支付押標金投標本件工
        程等情，業據其於法務部調查局初訊、本院前審審理時供述在卷（偵卷第九
        頁正面、第一二三頁背面，本院卷第八十二頁），而上開公司確曾借牌予乙○○投標工程等情，亦分別經負責人吳岳圜、尤吉春、李德明、黃肇毓於調
        查局、第一審及本院審理時證述明確（偵卷第一四六頁背面、第一六四頁背
        面、第一四一頁背面至一四二頁，原審卷第二Ｏ六號卷第一八九頁背面，本
        院卷第八十三頁背面）。於八十四年七月三十一日下午二時三十分及同年十
        二月二十九日上午十一時本案工程開標時，乙○○一人分別在開標會議紀錄
        出席廠商欄內代環陽公司、中陞公司、大地公司、大申公司等多家公司簽名
        ，表示環陽公司、中陞公司、大地公司、大申公司等多家公司均已經出席到
        場參與開標，被告丁○○自承其本人亦有在場，會議記錄亦放在其桌上由其
        唱名，叫出席之廠商逐一至其桌前簽名（同上偵卷第七十九頁正面），而借
        牌予乙○○投標工程之環陽公司中陞公司、大申公司及大地公司，其負責人
        分別證稱：「新港國中活動中心表演設施工程之開標過程本人並未參加，亦
        未派人參與」、「開標會議紀錄參加人員之『尤吉春』簽名非本人所為，要
        問乙○○才清楚」、「『李德明』簽名不是本人筆跡，本人亦未參加該工程
        投標及協調會」、「投開標會議紀錄上簽名不是我簽的」等語（同上偵卷第
        一四七頁，第一六五頁，第一四一頁背面，原審卷第一九０頁），是上開公
        司於開標時，確實並未派人到場，會議紀錄上該等負責人之簽名亦係偽造甚
        明；再乙○○亦自承八十四    年十二月二十九日投標工程時，投標廠商僅
        有伊、許世賢、宋振光在場（偵卷第一二三頁背面），另外三家（即借牌公
        司）是我代為簽名的（偵卷第九頁正面、第一二三頁背面），並稱偽簽名部
        分上訴人目睹，但無意見（偵卷第一二四頁背面）等語，並有臺東縣立新港
        國民中學活動中心燈光、吊具、音響設施工程開標暨會議記錄二件影本在卷
        可稽。故被告其親眼目睹由乙○○一人以環陽公司、中陞公司、大地公司、
        大申公司等多家公司之名義投標本件公共工程，並由乙○○一人代替環陽公
        司、中陞公司、大地公司、大申公司等多家公司簽名（其中環陽公司的「陳
        榮彬」、大地公司的「黃政霖」，均係捏造），而未加制止，顯然被告丁○○確有欲使煌代公司得標本件公共工程而與乙○○共謀圖利之犯意存在。
（三）、又八十四年十二月二十九日上午十一時開標時，係由甲○○主持會議，廠商
        資格及投標單及分項報價單等投標文件，係由丁○○則負責啟封、審核、看
        管，已迭據被告丁○○（偵卷第九頁正面）、宋振光 (偵卷第一一五頁以下
        、第二九八頁以下）、許世賢 (偵卷五十七頁以下）等人供述明確，並據證
        人張淑楨 (偵卷第三十六頁以下）及丙○○ (偵卷第四十二頁以下）證述屬
        實無訛，並有開標紀錄 (原審卷第一二三頁）在卷可憑。而佳明公司及東威
        振亞公司有關投標文件並無瑕疵，因於開標時，丁○○發現該二家公司投標
        價格皆低於煌代公司，與原先擬予煌代公司得標之決定不符，遂與甲○○決
        定藉當時已接近用餐時間為由，宣佈暫停開標休息十分鐘及吃便當，而使乙○○有機邀佳明公司之宋振光與東威振亞公司負責人許世賢出標場外商議，
        達成由佳明公司、東威振亞公司退出該次投標，由煌代公司來標得本件工程
        之協議，協議完成後進入標場內，丁○○隨即分別以佳明公司及東威振亞公
        司之標單投標金額之阿拉伯數字最後一個零有刪塗而未蓋公司大小章為由宣
        佈佳明及東威振亞二家公司之標單無效，並佯將之交由宋、許二人確認，宋
        、許二人因已與乙○○協議退出本件投標工程在先，遂在開標記錄上簽字確
        認，而使其二家公司之標單無效等情，亦據宋振光（偵卷第一一五頁背面至
        第一一六頁背面）、許世賢（偵卷第五十六頁至第五十八頁背面）供述綦詳
        ，嗣於偵查中宋振光再稱：「休息時乙○○及許世賢叫我放棄，他們給我二
        十五萬」、「標單是我太太寫的，開標前有密封未塗改」等語（偵卷第二九
        九頁），許世賢亦稱：「中間休息時，有乙○○與宋振光個別談說讓給他，
        我同意讓給乙○○」、「填寫的標單無瑕疵、沒有塗改」、「（為何無法競
        標？）因我協調好了，丁○○認我的有瑕疵」（偵卷第二九五頁）等語一致
        在卷。足證被告丁○○、甲○○在本件招標工程有共謀圖利乙○○之行為屬
        實。雖就標單阿拉伯數字最後一個零有無塗改一事，許世賢或改稱記不起來
        了（原審卷第九十七頁）、或稱阿拉伯數字有塗改字（原審卷第一六九頁）
        或稱可能是筆誤 (原審卷第一八八、第一九０頁）、或稱有塗改標單（更二
        審卷第三十一頁），宋振光就標單有無塗改部分，亦改陳: 分項價格標單有
        無塗改並不知情（原審卷第一八八頁以下），惟二人均已如上證述於開標日
        後各經由黃建欽取得二十五萬元勸退金，如非標單經塗改廢標，乙○○豈願
        支付高達五十萬元之勸退金，再者，二人從事建築投標多年商場經驗，豈有
        疏忽未在塗改處蓋章致視為廢標之理，顯見，許世賢、宋振光嗣後改異其詞
        ，當係拿人錢財，為迴護之詞，無可採信。
（四）、乙○○、許世賢、宋振光等三人達成協議後，佳明公司之投標單之單項複價
        上劃一條衡線，及東威振亞公司投標單上分項清單上將小數點後面的個零塗
        黑，且與標單原來所用之筆顏色顯有不相同之情形，亦據證人張淑楨 (偵卷
        第三十六頁以下）、丙○○ (偵卷第四十二頁以下）證述明確，經本院傳訊
        張淑槙，證陳: 八十四年十二月二十九日無人當場更改標單（本卷第九十四
        頁），丙○○證述：沒有發現何人塗改標單 (本院卷第一六七頁），惟張淑
        槙亦再度確認於八十六年一月二十八日證詞實在 (本院卷第九十四頁），雖
        證人張淑槙、丙○○雖未目睹被告丁○○更改標單，但已確認標單有塗改之
        情事。且再佐以證人丙○○、張淑槙均證陳當日開標確有人宣佈休息十分鐘
        一事，核與許世賢、宋光證述相符，既是休息證人張淑槙、丙○○自易注意
        力放鬆，況依人情之常證人二人豈會心存懷疑同仁，而二眼緊盯標單，是尚
        難以張淑槙、丙○○監標人二人未目睹何人更改，而為被告有利之認定自明
        。而標單自始既均由丁○○啟封、看管，已如前述，他人自無可以當場塗改
        之機會，再佐以塗改之方式係在標單上劃一道線在小數點後之零加黑，均係
        細微更改，如非支配標單之人，自無更改可能，且被告丁○○自承已將上開
        標單銷毀（偵卷第三０五頁第六行），被告丁○○以依投標須知第十九項規
        定可以銷燬，但查該項係規定「得標及違規廠商所繳證件影本應保留存檔備
        查，其餘未得標者得在開標之日起五日內，向主辦工程機關領回，逾期未領
        者予以銷燬」，所指可銷燬者係廠商所繳證件影印本，並不包括投標標單，
        何況該校八十四年七月三十一日停標之會議紀錄第六項第二目載明：「廠商
        投標文件原件保留，押標金退還」（偵查卷第十一、十二頁），足見被告故
        意曲解法令，如非其塗改，以其智識程度豈會將主計單位審核工程合法否之
        廠商投標標單之重要文件銷毀? 故被告丁○○所辯未有塗改標單之詞，不足
        採信。
（五）、再訂定底價應於開標前為之，此為眾所週知之事實。查本件係於八十四年十
        二月二十九日上午十一時開標，有開標公告及開標紀錄在卷可憑，惟校長甲○○卻遲至同日上午十一時三十分始訂定底價，亦有底價單在卷可查（見偵
        查卷第九十五頁），足見甲○○係為配合被告丁○○與乙○○在場外與宋振
        光、許世賢之協議獲致結論後，始予訂定；雖甲○○其於本院調查時稱底價
        係於當日上午十時三十分訂定，證人丙○○亦證陳係開標前訂定（見本院卷
        第八十三頁、一六七頁），惟附卷之底價單上訂立時間明確記載為「上午十
        一時三十分」，並有監標人即會計人員丙○○之簽名，而底價悠關何廠商得
        標之重要事項，而且獨立欄位註明，表示事關慎重。而依經驗法則，此時填
        寫之甲○○、監標人丙○○自當會再以確認，以釐明責任，是以，該時間應
        係正確無誤。甲○○、美珠證詞自當係卸責之詞，無可憑信。又甲○○於本
        院調查時自承當天開標係由其主持，而開標會議於資格標審核完畢後未開價
        格標之前，係由甲○○及被告丁○○分別宣布暫停開標休息十分鐘、吃便當
        乙節，已分別經證人張淑楨、許世賢、宋振光及乙○○（偵卷第三十七頁、
        第五十七頁、第一一五頁）、本院（更一審卷第九十二頁背面）陳述甚詳在
        卷，再佐以底價係甲○○於開標後之十一時三十分定價，益證甲○○與被告
        丁○○均係為使乙○○得標，而於開價格標之前暫停開標程序，藉機讓乙○○與宋振光、許世賢等人達成協議，渠等間有意圖使乙○○得標之犯意之聯
        絡及行為之分擔殆無疑義。
（六）、煌代公司標得本件工程後，乙○○即委託黃建欽轉交給宋振光、許世賢每人
        各二十五萬元等事實，業據乙○○、宋振光、許世賢、黃建欽等人供認屬實
        無訛。綜上諸情，被告丁○○、甲○○在本件招標之公共工程上，確有共同
        圖利乙○○之行為。又本件工程據乙○○供明其成本為三百萬元（見偵查卷
        第一二四頁反面），再扣除稅捐、管理費等，有百分之十五之利潤（本院卷
        九十一年十月二十二日筆錄），而商人原係計算利益營生之人，而商人願以
        何程度利益即符合主觀期望而願承包，自以其自己合計符合實情，反觀同業
        公會或其他專業單位係就客觀資料鑑定成本、利益為何，僅係就市場一狀鑑
        定，反較失諸實際情形，衡情自以乙○○證述之情節可採。是以，乙○○驗
        收後已領得全部工程款五百零四萬八千九百元，其圖得不法利益為七十五萬
        七千三百三十五元。
（七）、綜上所述，被告丁○○前開之辯解均係卸責之詞，不足採信。
二、查本件台東縣新港國中「表演空間改善工程」之招標、開標及工程合約簽訂，均
    係在八十五年十月二十三日貪污治罪條例修正公布（同年月二十五日生效）前，
    貪污治罪條例修正後其刑度較修正前為重（九十年十一月七日修正之上開條例，
    刑度與該次修正之刑度相同，只於圖利部分增加構成要件為「因而獲得利益」）
    ，以裁判前之法律有利於被告，依刑法第二條但書規定，應適用最有利於被告之
    八十五年十月二十三日修正前之舊法論處。查被告丁○○雖曾因被告乙○○為其
    代付餐費約八千元及代為支付機票費約二千元，惟上開餐費係被告丁○○於本件
    工程開標前，與友人在某家餐廳用餐，適遇被告乙○○，乙○○在結帳時，為其
    代付。至機票費則係本件工程開標後，被告丁○○欲赴台北對保，適與乙○○同
    機，乙○○刷信用卡購買機票時，順便代為墊付等情，業據乙○○於本院前審（
    更一審）中陳述明確，亦為被告丁○○所是認。是被告此項接受代付餐費及機票
    費之事實，核與其圖利被告乙○○無對價關係，與貪污治罪條例之受賄罪要件有
    間。核被告丁○○右揭所為，係犯八十五年十月二十三日修正前貪污治罪條例第
    六條第一項第四款之直接圖利罪及刑法第二百十條之變造私文書罪。其將標單變
    造，使較高標價之煌代公司得標，新港國中必須多付價款，自足以生損害於新港
    國中，而其所犯修正前貪污治罪條例第六條第一項第四款之直接圖利罪及刑法第
    二百十條變造文書罪間，有方法結果牽連關係，應從一重之修正前貪污治罪條例
    第六條第一項第四款之直接圖利罪處斷。檢察官認被告上開刪塗標單之行為係犯
    刑法第二百十六條、第二百十三條之罪，容有未洽，此部分起訴法條，應予變更
    。被告丁○○與甲○○間於前開犯行，有犯意之聯絡及行為之分擔，為共同正犯
    。原審據以論科，固非無見。惟查公訴人以被告丁○○明知本件工程預算書尚未
    經教育局核准，而在簽呈內虛偽記載該工程預算書已送教育局審核通過，並通知
    該校自行發包，因認被告此部分行為亦涉刑法第二百十六條、第二百十三條之行
    使公務員登載不實文書罪。但查台東縣教育局承辦人鄭銘捷於本院前審（更一審
    ）證稱：我們發現縣府並無相關專業人員，遂由教育局簽請審查，建設局亦查覆
    並無專案人員可資審查，另函台灣省商業同業公會亦乏專業人員審查，復函台東
    縣商業同業公會亦無法審查，但該公會列出音響方面之參考意見，我遂利用前往
    新港國中開會之便，將預算書及相關文件、台東縣商業同業公會之資料轉給朱校
    長，請參考辦理。（請學校自理一節）是請學校方面與建築師依法條與上述資料
    檢討後彙報，但學校並未陳報即自行辦理招標，並函請縣府人員監標，但因縣府
    繁忙，無法派員監標，遂函復之。因教育局並非該工程之主管上級單位，而係由
    文建會主管，並由其審查之，我們認為學校辦理招標應有改善才會辦理」等語。
    而證人即新港國中校長甲○○亦證稱：「其實在第一次擬訂預算陳報時，已經鎮
    公所、縣政府建設局、文建會等單位審核通過，後因經人檢舉土木與音響不應合
    併招標，後來我們即分成三項招標，把預算書再呈縣政府，結果因有人檢舉音響
    部分有綁標之可能，遂由縣府通知停標，我們檢討後再呈報縣府，嗣由鄭銘捷至
    學校來，將預算書及請學校自理之字條交付我。鄭銘捷告知第一次陳報之資料均
    已核定，而此次陳報之分三項招標，並無相關專業人員可資審核，遂請學校依參
    考資料自行處理，我們遂請建築師檢討，並無任何衝突，而決定招標等語（本院
    更(一)卷第二十九頁），足證被告丁○○簽呈上報校長稱台東縣政府已同意學校自
    行招標一節，並無偽造公文書而加以行使可言，被告此部分行為應無構成犯罪之
    理，惟公訴人認被告此部分行為與前述認定有罪之圖利罪有方法結果關係，爰不
    另為無罪之諭知。原審未察，就此部分亦依公訴人起訴事實論罪，自有未洽，又
    八十五年十月二十三日修正前貪污治罪條例第六條第一項第四款之對於主管或監
    督之事務，直接或間接圖利罪，所稱之「圖利」，係指圖得不法之利益而言，自
    應於事實欄明確記載圖得之不法利益為何？如為金錢，其數額若干？方足為追繳
    圖利金額之依據，原審既判處被告丁○○圖利罪刑，並未依法諭知追繳，亦有可
    議，本件煌代公司之投標金額為五百零四萬八千九百元（偵查卷第二三Ｏ頁），
    原判決誤載為五百萬八千九百元，亦有誤繕，又被告丁○○係與甲○○共謀圖利
    ，原判決僅認定係由被告一人為之，亦有不當。被告上訴意旨否認犯罪自無可取
    ，檢察官上訴意旨以被告應成立公平交易法之犯罪部分並無可取（詳後述），惟
    指摘原判決僅論被告一人犯罪，為有理由，自應將原判決關於被告部分撤銷改判
    。爰審酌被告丁○○一再否認犯罪，銷毀投標單湮滅證據及參其犯罪動機、手段
    、目的與其犯罪所生危害，並衡量其所犯之情節輕重程度等一切情狀，量處有期
    徒刑六年，併依法褫奪公權三年，以示懲儆。至本件圖利所得財物悉歸廠商（煌
    代公司負責人乙○○）取得，被告並無所得，故無庸為沒收之諭知。
三、公訴意旨另以被告丁○○之右揭所為係另有共同違反公平交易法第十四條事業不
    得為聯合行為之規定，並因未依行政院頒「各機關辦理公有建築物作業要點」貳
    ，規劃設計第八點規定「邀請資歷合格之規劃設計單位，提送服務建議書，進行
    評比或敘明特殊理由，並經上級主管機關核定逕行交辦或舉行公開徵圖、比圖。
    」辦理，即逕行委託戊○○負責設計，而另涉有圖利於戊○○之行為。惟查：
 （一）、公平交易法第十四條事業不得為聯合行為之規定，係針對事業而為規範，
         被告丁○○並非以事業主身分而與煌代公司乙○○、東威振亞公司許世賢
         、及宋振光等人為事業聯合之行為，無所謂事業聯合之犯意聯絡及行為分
         擔可言，且查其主觀犯意僅在於圖利煌代公司乙○○，並不在於違反公平
         交易法事業不得為聯合行為之規定，核亦不能另以刑法第三十一條之擬制
         共犯規定相繩。
 （二）、臺東縣政府曾發函所屬各國民中學，營建工程委託規劃設計依行政院秘書
         長修正核定之「各機關辦理公有建築物作業要點」規定，工程款逾二千五
         百萬元者，應「舉行公開徵圖比圖」；工程款逾一千五百萬元者，應「邀
         請資歷合格之規劃、設計單位提送服務建議書進行評比」；而工程款在新
         臺幣一千五百萬元以下者，則可由各校逕行委託設計，此有臺東縣政府八
         十四年九月二十六日八四府教國字第一０二六七號函影本乙份附於本件刑
         事案卷可稽，況依本件卷證資料，亦不能認為戊○○建築師事務所非屬於
         資歷合格之規劃設計單位，亦不能認為其對燈光、音響、音效之設計並不
         專業，故公訴人所指所據尚屬有不足。有關此部分本應為被告丁○○無罪
         之諭知，惟因公訴人認被告丁○○之此部分與右揭有罪之部分，有牽連犯
         之裁判上一罪（所涉違反公平交易法部分）或實質上一罪（所涉貪污治罪
         條例圖利戊○○部分）關係，原審不另為無罪之諭知，並無不合，此部分
         檢察官之上訴，亦無理由，但原審判決（有罪部分）有前開可議之處，無
         可維持，應予撤銷改判如前述之理由，併予明。
據上論斷，應依刑事訴訟法第三百六十九條第一項前段、第三百六十四條、第二百九
十九條第一項前段、第三百條、八十五年十月二十三日修正前貪污治罪條例第六條第
一項第四款、第十七條，刑法第十一條前段、第二條第一項但書、第二十八條、第五
十五條、第二百十條、第三十七條第二項，判決如主文。
本案經檢察官崔紀鎮到庭執行職務。
中          華        民      國      九十三      年    七  月  二十二  日
                                      審判長法官  謝  志  揚
                                            法官  莊  謙  崇
                                            法官  陳  淑  媛
右正本證明與原本無異。
如不服本判決應於判決送達後十日內向本院提出上訴狀。其未敘述理由者，並應於提
出上訴狀後十日內向本院補提理由狀（須附繕本）。
                                        書記官  邱  廣  譽
中          華        民      國      九十三      年    七  月  二十二  日
附錄本判決論罪之法律條文：
八十五年十月二十三日修正前貪污治罪條例第六條第一項第四款：
有左列行為之一者，處五年以上有期徒刑，得併科三萬元以下罰金：
四、對於非主管或監督之事務，利用職權機會或身分圖利者。
